【裁判字號】    99,交聲,94
【裁判日期】    990312
【裁判案由】    聲明異議
【裁判全文】
臺灣臺南地方法院交通事件裁定          99年度交聲字第94號
移送機關    交通部公路總局嘉義區監理所臺南監理站
異議人即
受處分人    甲○○○
上列異議人即受處分人因違反道路交通管理處罰條例案件，對於
交通部公路總局嘉義區監理所臺南監理站民國99年1月11日所為
之裁決處分（處分案號：嘉監南字第裁74-M00000000號）聲明異
議，本院裁定如下：
    主    文
原處分關於罰鍰新臺幣陸仟元部分撤銷。
其餘異議駁回。
    理    由
一、原處分意旨略以：受處分人即異議人甲○○○（下稱異議人
    ）駕駛車牌號碼TP-1345號自用一般小貨車，於民國98年10
    月12日16時5分許，在臺南縣永康市○○○路126號前，與由
    第三人張凱迪所騎乘之車牌號碼561-CKT號重型機車發生擦
    撞，致張凱迪人車倒地，並受有左腹、右小腿擦傷、右手部
    挫傷、左頸部外傷性疼痛等傷害，異議人肇事後，未下車察
    看，亦未對張凱迪採取必要救護措施及依規定處置，並通知
    警察機關處理而逕為逃逸，且未留下任何資料，經臺南縣警
    察局永康分局（下稱舉發機關）警員製單舉發，嗣經交通部
    公路總局嘉義區監理所臺南監理站（下稱原處分機關）依道
    路交通管理處罰條例第62條第3項、第4項、第67條第3項（
    原處分漏載第62條第3項、第67條第3項）及違反道路交通管
    理事件統一裁罰基準表之規定，裁處異議人罰鍰新臺幣（下
    同）6,000元，吊銷駕駛執照，1年內不得考領駕駛執照等語
    。
二、聲明異議意旨略以：車禍發生後，異議人有下車查看被害人
    傷口，沒有破皮、流血，因車道上車輛眾多，異議人心想將
    車輛駛前一點以免造成阻塞，異議人事後有前往醫院探視被
    害人，並支付醫藥費與修車費共10,800元，如有心逃離，為
    何還付醫藥費與修車費，為此聲明異議，請求撤銷原處分等
    語。
三、按汽車駕駛人駕駛汽車肇事致人受傷或死亡者，應即採取救
    護措施及依規定處置，並通知警察機關處理，不得任意移動
    肇事汽車及現場痕跡證據，違反者處3,000元以上9,000元以
    下罰鍰；前項駕駛人肇事致人受傷而逃逸者，吊銷其駕駛執
    照，1年內不得考領駕駛執照，道路交通管理處罰條例第62
    條第3項前段、第4項前段、第67條第3項分別定有明文。
四、經查：
  (一)異議人於上揭時、地駕駛車牌號碼TP-1345號自用一般小貨
    車，因肇事致張凱迪受傷後，未對張凱迪採取救護措施及依
    規定處置，亦未通知警察機關處理，任意移動肇事汽車及現
    場痕跡證據，嗣經舉發機關警員製單舉發，並經原處分機關
    裁處如前所述之裁罰等情，有臺南縣警察局98年11月8日南
    縣警交字第M00000000號舉發違反道路交通管理事件通知單
    、原處分機關99年1月11日嘉監南字第裁74-M00000000號裁
    決書各1份附卷可稽。
  (二)異議人雖辯稱其人有下車查看被害人傷口，沒有破皮、流血
    ，因車道上車輛眾多，異議人心想將車輛駛前一點以免造成
    阻塞，且事後有前往醫院探視被害人，並支付醫藥費與修車
    費共10,800元，其無肇事逃逸之意思，然查：
    1.被害人張凱迪於警詢中指稱：「（你將車禍發生經過詳述
      ？）我於98年10月12日16時5分許駕駛561-CKT號重機車沿
      中山南路126號由南往北起駛欲由南往西作迴轉，途經中
      山南路西往東第二車道時，突有乙部自小貨車沿中山南路
      由西往東行駛第二車道而來，當我見到對方車子，已來不
      及反應就撞上了，我車子左前車頭與對方車子右前車頭碰
      撞，致我人車倒在第二車道上而發生肇事，對方沒有立即
      下車查看，好像要將車子開離現場，我見狀後立即用手拍
      打對方右後車身帆布，對方才停車下來查看，口氣很兇對
      我說，你這樣騎車是違規的，請警察來處理，也是你不對
      ，我回稱對方，我車子前車頭損壞，我也有掀衣服讓對方
      看我左方肚子及右腳受傷的地方，結果對方回稱我，你那
      些只是擦傷而已，自己回去藥擦一擦就好了，在我與對方
      討論過程中，有路人向對方建議先將車子移至路旁再議，
      結果對方一上車後，即駕原車逃離現場。」等語（見警卷
      第7頁），嗣於偵查中具結證稱：「（問：車禍當時，甲
      ○○○下車和你談時，你是否有跟他講說，你不須要救護
      、處理等語？）我當時在暈眩、講不出話，蹲在地上。」
      等語（見臺灣臺南地方法院檢察署98年度偵字第17449號
      卷第9頁）。
    2.而異議人於偵查中亦自陳：「（問：是否坦承於98年10月
      12日下午4時5分駕車在臺南縣永康市○○○路126號前與
      張凱迪騎乘之機車發生車禍肇事，張凱迪向你稱他有受傷
      ，但你卻未留在現場報警或救護即行離去？）我當時要南
      下，他是從機車道轉過來往我這個方向，撞到後我有下車
      ，他手上只有一點點擦傷紅紅的，沒有流血，好像蚊子咬
      到，我們去抓會紅紅的一樣。」、「（問：撞到後，你是
      否知道張凱迪受有傷害？）我有下車，他的手上的傷，就
      好像蚊子咬到一樣。」、「（問：車禍後，你是否有留電
      話給張凱迪？）車禍後，我有一點緊張，我車子又停在路
      口，後面的人在喊說，沒有怎麼樣，為何一台車子要停擋
      在路口，不過我是沒有留我的名字及電話給張凱迪。」、
      「（問：你是否有叫救護車？）我是有下車跟他講，這是
      我自己沒有處理好，但是我沒有肇事逃逸的意思。」、「
      （問：你是否有打電話報警？）就是那個人在喊我為何路
      邊停車，我一緊張就開車走了。」、「（問：張凱迪是否
      有跟你講說，他受的傷沒有關係，你可以離開了？）就是
      那個人在喊我為何路邊停車，擋在路中，我一緊張就開車
      走了。」等語（見臺灣臺南地方法院檢察署98年度偵字第
      17449號卷第8頁）。
    3.本院審酌被害人張凱迪與異議人上開供詞，被害人張凱迪
      既然當時在暈眩、講不出話，而異議人已下車發現被害人
      並非完全未受傷，且被害人亦未同意異議人離去，依前揭
      交通規則，異議人於車禍發生後，本有留待現場之義務，
      被害人受傷情形如何，非得由異議人基於主觀立場，自行
      認定被害人有無受傷後，即自行離去，更不待言，是異議
      人於上揭時、地確有駕車肇事致被害人張凱迪受傷而逃逸
      之事實，應可確定；又異議人事後雖與被害人達成民事和
      解，仍無礙異議人肇事致人受傷而逃逸之違規行為成立，
      復非屬法定免責事由，自無從據為對其有利之認定。
  (三)惟按95年2月5日生效之行政罰法第26條第1項規定，一行為
    同時觸犯刑事法律及違反行政法上義務規定者，依刑事法律
    處罰之。但其行為應處以其他種類行政罰或得沒入之物而未
    經法院宣告沒收者，亦得裁處之。究其立法目的，無非以一
    行為同時觸犯刑事法律及違反行政法上義務規定時，由於刑
    罰與行政罰同屬對不法行為之制裁，而刑罰之懲罰作用較強
    ，故依刑事法律處罰，即足資警惕時，實無一事二罰再處行
    政罰之必要，且刑事法律處罰，由法院依法定程序為之，較
    符合正當法律秩序，應予優先適用，但罰鍰以外之沒入或其
    他種類行政罰，因兼具維護公共秩序之作用，為達行政目的
    ，行政機關仍得併予裁處。
  (四)復按被告所犯為死刑、無期徒刑或最輕本刑3年以上有期徒
    刑以外之罪，檢察官參酌刑法第57條所列事項及公共利益之
    維護，認以緩起訴為適當者，得定1年以上3年以下之緩起訴
    期間為緩起訴處分，其期間自緩起訴處分確定之日起算。又
    被告於緩起訴期間內，有下列情形之一者，檢察官得依職權
    或依告訴人之聲請撤銷原處分，繼續偵查或起訴：一、於期
    間內故意更犯有期徒刑以上刑之罪，經檢察官提起公訴者。
    二、緩起訴前，因故意犯他罪，而在緩起訴期間內受有期徒
    刑以上刑之宣告者。三、違背第253條之2第1項各款之應遵
    守或履行事項者，刑事訴訟法第253條之1第1項、第253條之
    3第1項分別定有明文。準此，被告經檢察官為「緩起訴」處
    分者，於「緩起訴」之猶豫期間內，其最後是否會被檢察官
    提起公訴，猶懸而未定，意即「緩起訴」處分於猶豫期間內
    尚未具有實質之確定力，檢察官於期間內，可對被告繼續觀
    察，此時若被告顯無反省警惕之情或根本欠缺反省警惕之能
    力，檢察官仍得依職權或依告訴人之聲請，將被告「緩起訴
    」處分撤銷。而行政罰法第26條第2項規定經「不起訴處分
    或為無罪、免訴、不受理、不付審理」之裁判確定者，始得
    依違反行政法上義務規定裁處之規定，雖不包括「緩起訴」
    處分在內，然「緩起訴」處分之最終使被告免於刑事訴追之
    效果，與「不起訴」處分效果相同，且依行政罰法第26條第
    2項之立法意旨，亦必須待緩起訴處分實質確定時，被告才
    最終地確定免於受刑事訴追，原處分機關始得為行政裁罰，
    亦即在緩起訴期間內即猶豫期間期滿前，該緩起訴處分仍有
    被撤銷之可能，此時原處分機關若依法為行政裁決，將使受
    處分人有同時遭受行政處罰及刑事訴追之危險，顯與行政罰
    法第26條規定之立法意旨相違背，應認不得為之，始符「一
    事不二罰」之意旨。
  (五)查本件原處分機關固以異議人有駕駛汽車肇事致人受傷而逃
    逸之違規行為，於99年1月11日裁處異議人罰鍰6,000元，吊
    銷駕駛執照，1年內不得考領駕駛執照。然異議人因前開行
    為經警察機關以涉犯刑法第185條之4肇事逃逸犯嫌，另案移
    請臺灣臺南地方法院檢察署檢察官偵辦，嗣經臺灣臺南地方
    法院檢察署檢察官於98年12月23日處以緩起訴處分，緩起訴
    期間為自98年12月23日起至99年12月22日止1年，有異議人
    之前案紀錄表及臺灣臺南地方法院檢察署檢察官98年度偵字
    第17449號緩起訴處分書在卷可證，而前開緩起訴處分尚未
    期滿，則在緩起訴處分期間尚未期滿而未實質確定前，原處
    分機關就同一事件裁處異議人罰鍰6,000元，吊銷駕駛執照
    並禁考1年之處分，依前揭說明，其中有關「罰鍰部分」顯
    與行政罰法第26條「一事不二罰」之規定有違。
  (六)至原處分機關對異議人裁處「吊銷駕駛執照，1年內不得考
    領駕駛執照」之處分，核與徒刑之目的不同、種類殊異，乃
    為達維護用路權人生命、身體安全之裁罰性不利處分，屬行
    政罰法第26條第1項但書所稱其他種類行政罰，仍應依法裁
    處之，異議人不服本件裁決提起聲明異議，就此部分而言，
    難認為有理由。
五、綜上所述，本件異議人確有駕駛汽車肇事致人受傷而逃逸之
    違規行為，然異議人之同一違規行為既經檢察官為緩起訴處
    分，依前揭說明，在緩起訴處分期間尚未期滿而未實質確定
    前，原處分機關遽對異議人裁處罰鍰6,000元部分，尚非允
    當，應由本院將此部分處分撤銷，發回原處分機關，另待異
    議人之前開緩起訴期間屆滿而未經撤銷，或緩起訴遭撤銷後
    ，再分別依其情形為適當之裁處，以資適法。至原處分關於
    「吊銷駕駛執照，1年內不得考領駕駛執照」部分，異議並
    無理由，應予駁回。
六、據上論結，依道路交通管理處罰條例第87條第2項、道路交
    通案件處理辦法第19條、第20條前段，裁定如主文。
中    華    民    國    99    年    3     月    12    日
                      交通法庭  法  官  張家瑛
以上正本證明與原本無異。
如不服本裁定，應於收受送達後5日內向本院提出抗告狀。（應
附繕本）
                                書記官  李淑惠
中    華    民    國    99    年    3     月    16    日

司法院資訊處製作；財團法人民間司法改革基金會備份。
